臺灣高雄地方法院民事判決　　　　　　　　　　　　　　　九十年再易字第四七號
　　再 審原 告　甲○○
　　再 審被 告　高雄縣茄萣鄉農會
　　法定代理人　楊榮南
右當事人間請求確認債權存在事件，再審原告對於民國九十年八月八日本院九十年度
簡上字第一四二號第二審確定判決提起再審之訴，本院判決如左：
    主      文
再審之訴駁回。
再審訴訟費用由再審原告負擔。
    理      由
甲、再審原告方面：
  一聲明：(一)原確定判決廢棄。(二)請求判決確認薛秋原對被告所有之「薛秋原互助會
    自救委員會」之0000000號帳戶（下簡稱：系爭帳戶）之存款債權存在。
    (三)再審及原第一、二審訴訟費用由再審被告負擔。
  二陳述：
  (一)按民事訴訟法採辯論主義，法院不得變更當事人主張及承認之事實，亦不得逾越
    當事人不否認或不爭執之事實，或另外自行認定事實，此為民事訴訟法第二百七
    十九條所明定。本件相關各造就系爭帳戶之金錢來源、用途及所有歸屬皆無爭議
    ，皆認為應屬訴外人薛秋原所有，且應作為清償薛秋原之互助會債務之用途，乃
    原審判決竟違反就兩造無爭執之事實內容，另行認定系爭帳戶為再審原告、薛明
    和、薛烔棟及郭林春桂四人所共同所有，置系爭帳戶之戶名「薛秋原互助會自救
    委員會」之名義為不顧，其認定事實違背法律，捨棄當事人自認之事實，而認定
    當事人否認之事實，其判決違反民事訴訟法第二百七十九條明確可稽。
  (二)次查，本件帳戶應屬「代收代支」之性質，「薛秋原互助會自救委員會」雖不具
    當事人能力，亦無權利能力，但系爭帳戶與再審原告等四位管理人之財產截然獨
    立不同，而系爭帳戶之金錢乃由再審原告及郭林春桂等四人管理代收代支薛秋原
    互助會債權債務，再審原告及其他三人並非系爭帳戶之所有人，系爭帳戶之消費
    寄託契約之寄託人亦非再審原告等四人，此為相關各造所確認亦無異議之事實，
    再審原告等於開設系爭帳戶時已表明為「代支代收」帳戶，並非個人帳戶或共同
    帳戶，乃原審判決將系爭帳戶之提領印章及手續視為個人帳戶，其認定事實適用
    法律自屬違背最高法院判決見解，且違反消費寄託契約之規定。
  (三)再循原審判決認定之理由，若以系爭帳戶開戶之印鑑、印文，認定消費寄託契約
    之表徵，則本件帳戶之開戶印鑑為「薛秋原互助會自救委員會」，而再審原告等
    四人之印章僅作為提領之管理人而非消費寄託契約之當事人，故原審判決捨棄系
    爭帳戶之「代收代支」印鑑不顧，違背當事人自認之事實內容，其判決自屬理由
    不備及理由矛盾之違背法令之違法。
  (四)又查，再審原告為訴外人薛秋原之互助會會員，薛秋原因故倒會，積欠再審原告
    會款，計新台幣一百四十六萬四千九百七十元，並簽有本票乙紙，以為清償方法
    ，不料，薛秋原之相關財產已集中並於再審被告開設系爭帳戶，以為清償薛秋原
    之債務，嗣經再審原告依法聲請強制執行，惟再審被告竟以該帳戶名稱非薛秋原
    個人名義為由聲明異議，致使再審原告無法執行。倘若本件帳戶非薛秋原所有，
    而再審被告以該帳戶名義非法人亦非自然人否認，則為何再審被告准許再審原告
    等人以薛秋原互助會自救委員會名義設立，准設立在先，而待再審原告欲提領及
    執行時又否認在後，此舉亦違反誠信原則。
  (五)倘若依原審判決所示，薛秋原之債權人對系爭帳戶將永遠無法動支或取償，反而
    再審原告及其餘三位管理人之債權人可強制執行系爭帳戶中薛秋原之財物，世上
    焉有如此違反事實及常理之判決？如此之判決豈非要求人民面對倒會時應自力救
    濟，自行向會首強取財物，先取先保有，否則如依法召集債權人會議，且將債務
    人會首之財物集中保管時，縱然債務人願交出財物清償，將可能無法求償。依上
    開所述，原判決適用法規顯有錯誤，為此爰依民事訴訟法第四百九十六條第一款
    之規定，提起本件再審之訴。
乙、再審被告方面：
    本件未經言詞辯論，故無聲明或陳述。
丙、本院依職權調閱本院九十年簡上字第一四二號民事卷宗。
    理      由
一、按再審之訴顯無再審理由者，得不經言詞辯論，以判決駁回之，民事訴訟法第五
    百零二條第二項定有明文。又依民事訴訟法第四百九十六條第一項第一款之規定
    ，有適用法規顯有錯誤之情形，故得以再審之訴對於確定終局判決聲明不服。惟
    民事訴訟法第四百九十六條第一項第一款所謂適用法規顯有錯誤，係指確定判決
    就事實審法院所確定之事實適用法規顯有錯誤而言。其適用法規顯有錯誤之內容
    ，應包括確定判決顯有消極的不適用法規及積極的適用不當兩種情形在內。
二、本件再審原告主張本院九十年度簡上字第一四二號判決認定再審原告確認薛秋原
    對再審被告所有之「薛秋原互助會自救委員會」帳戶之存款債權不存在，有判決
    適用法規錯誤之違背法令云云。惟查：
  (一)再審原告主張再審被告農會帳號0000000號，戶名「薛秋原互助會自救委
    員會」之活期存款帳戶內款項，其來源為債務人薛秋原所有，並應作為清償薛秋
    原之互助會債務之用等事實，縱認為兩造所不爭執，而堪信為真實。惟上述存款
    帳戶係再審原告及訴外人薛明和、薛炯棟及郭林春桂等四人以「薛秋原互助會自
    救委員會」之名義所設立，其消費寄託契約關係存在於再審原告及薛明和、薛炯
    棟及郭林春桂等四人與再審被告農會間，此乃原判決所確定之事實，則依債之相
    對性，僅寄託人即再審原告及薛明和、薛炯棟及郭林春桂等四人始得依寄託契約
    請求受託人即再審被告交付寄託物者甚明。而薛秋原既非該活期存款帳戶之寄託
    人，縱認該帳戶內之款項（即寄託物）原為薛秋原之所有物，亦難認薛秋原對再
    審被告農會就該帳戶內之款項有存款債權存在。亦即消費寄託契約之債權債務關
    係，僅存在於成立契約之當事人間，而與寄託物之原所有人無涉。換言之，寄託
    人持第三人之物與受託人成立寄託契約，尚不能逕認為該第三人（即債務人薛秋
    原）得本於寄託契約向受託人（即再審被告）請求返還寄託物。是以原判決本於
    上開事實之認定，駁回再審原告確認債務人薛秋原對再審被告農會上述存款帳戶
    存款債權存在之請求，要難指原判決於此有違背辯論主義或民事訴訟法第二百七
    十九條之不適用法規之情事，與適用法規顯有錯誤之情形顯然有別。
  (二)再者，再審原告主張上述帳戶既為再審原告及薛明和、薛炯棟、郭林春桂等四人
    所設立，縱其目的在清償薛秋原互助會債務，而屬代收代支性質，縱認屬實，惟
    此仍屬再審原告及其餘三人與薛秋原間之受任處理事務之內部關係，與消費寄託
    契約存在於再審原告及其餘三人與再審被告農會間無涉。且本院依職權調取本院
    九十年簡上字第一四二號民事卷宗核閱之結果，再審被告始終主張上述帳戶內存
    款需以再審原告及其餘三人以留存印鑑五枚始得提領，並無自認其消費寄託契約
    並非存在於再審原告及其餘三人之情形，難認原判決認定本件消費寄託契約之寄
    託人為再審原告及其餘三人，有何認定事實之違法。
  (三)又原判決認定本件存款帳戶係再審原告及薛明和、薛炯棟、郭林春桂等四人以「
    薛秋原自救委員會」之名義所設立之事實，係本於再審被告所提出之存戶印鑑卡
    、顧客基本資料登錄單、授信資料電腦處理及利用書、授信申請書、附加條款同
    意書等證據而為之認定（見原判決理由四、（二））。因該「薛秋原自救委員會
    」並未有一定之組織而無權利能力且無當事人能力，已為再審原告所陳明在卷，
    是以原判決並不拘泥於名義上之「薛秋原自救委員會」，而認定其消費寄託關係
    實係存於向再審被告農會申請開戶之再審原告及其餘三人，難認有何違反法令之
    處。況自該存款帳戶之形式觀察，該帳戶之戶名為「薛秋原自救委員會」，此與
    「薛秋原」，一望即可知其主體截然有別，前者在表彰薛秋原之債權人之組成（
    即再審原告及其餘三人），後者直指薛秋原個人，顯難認「薛秋原自救委員會」
    帳戶之金錢債權，即為「薛秋原」所有，事理至明。縱然該帳戶內之金錢來源係
    自薛秋原而來（或原為薛秋原所有），惟薛秋原已將之匯入再審原告及其餘三人
    所設立本件存款帳戶而委由渠等代為清償其互助會之債務之事實（即代收代支）
    ，已為再審原告所陳明在卷，則除薛秋原向再審原告及其餘三人解除或終止委任
    關係外，薛秋原已不得對再審原告及其餘三人就該帳戶內之金錢主張任何權利，
    更遑論薛秋原仍得對再審被告農會主張權利。乃再審原告一再以該帳戶內之金錢
    原為薛秋原所有為由，主張薛秋原對再審被告農會存有存款債權，質疑原判決事
    實之認定，實不足取。
  (四)再審原告雖一再主張本件存款帳戶內款項，係薛秋原所有（或所匯入），縱認屬
    實，惟因該帳戶並非由再審原告一人所設立，其意亦顯因薛秋原之債權人不僅再
    審原告一位，為求全體債權人之公平受償，乃要求設立該帳戶之再審原告與其餘
    三名債權人共同管理之故。此為再審原告與其他三人向再審被告申請設立該存款
    帳戶時所得明見，而再審被告應再審原告及其餘三人之要求，以「薛秋原自救委
    員會」之名義設立該帳戶，因無礙於其存提款之運作，自無不許之理。何況此種
    共同管理帳戶，向實務多所存在。是以再審被告本於與再審原告及其餘三人之消
    費寄託契約約定，主張再審原告如欲提領上開帳戶內存款，應以其全體寄託人四
    人所留存五枚印鑑章為之，即難認係違反誠信原則。而再審原告如欲就上開帳戶
    內存款獲償其對薛秋原之債權，自應循該消費寄託之約定，以其與其餘三名債權
    人所留存之印鑑章共同提領，並非無法求償，再審意旨空言指摘原判決違反事實
    常理，要難採信。揆諸前開所述，判決不備理由並非構成適用法規顯有錯誤之再
    審理由，則即便認為前述判決理由或有未詳，而屬判決不備理由，惟亦與適用法
    規顯有錯誤之要件有間。況且，再審原告前開所陳，更非判決不備理由之問題，
    遑論指摘告上開確定判決適用法規顯有錯誤。是再審原告上開主張，均非可採。
三、從而，本件再審原告依民事訴訟法第四百九十六條第一項第一款之規定，提起本
    件再審之訴，顯無理由，應予駁回。
據上論結，本件再審之訴為無理由，依民事訴訟法第五百零二條第二項、第七十八條
，判決如主文。
中　　　華　　　民　　　國　　九十一　　年　　　三　　　月　二十九    　日
                              臺灣高雄地方法院民事第二庭
~B審判長法官　吳進寶
~B法　　　官　唐照明
~B法　　　官　蘇姿月
右為正本係照原本作成。
不得上訴。
中　　　華　　　民　　　國　　九十一　　年　　　二　　　月　 二十九   　日
~B法院書記官　蔡莉娟
